【裁判字號】    89,上訴,1313
【裁判日期】    890531
【裁判案由】    妨害兵役
【裁判全文】
臺灣高等法院刑事判決                          八十九年度上訴字第一三一三號
    上  訴  人  臺灣板橋地方法院檢察署檢察官
    被      告  甲○○
右上訴人因被告妨害兵役案件，不服臺灣板橋地方法院八十八年度訴字第二○三五號
，中華民國八十九年三月三日第一審判決（起訴案號：臺灣板橋地方法院檢察署八十
八年度偵字第一八八一六號）提起上訴，本院判決如左：
    主      文
上訴駁回。
    理      由
一、公訴意旨略以：被告甲○○係役齡男子，意圖避免常備兵現役之徵集，於民國八
    十八年一月間，將居住所遷移，無故不依規定申報，致臺北縣八十八年第Ａ一八
    二八梯次陸軍常備兵徵集令無法送達，致徵集未到，因認被告涉犯妨害兵役治罪
    條例第三條第五款之罪嫌云云。
二、按犯罪事實應依證據認定之，無證據不得推定其犯罪事實；又不能證明被告犯罪
    者，應諭知無罪之判決，刑事訴訟法第一百五十四條、第三百零一條第一項分別
    定有明文。所謂證據，係指足以認定被告確有犯罪行為之積極證據而言，該項證
    據自須適合於被告犯罪事實之認定，始得採為斷罪資料，最高法院二十九年上字
    第三一○五號判例參照。又如未能發現相當證據，或證據不足以證明，自不能以
    推測或擬制之方法，以為裁判基礎；其認定犯罪事實所憑之證據，無論為直接證
    據或間接證據，其為訴訟上之證明，須於通常一般之人均不致於有所懷疑，而得
    確信其為真實之程度者，始得據之為有罪之認定，倘其證明尚未達到此一程度，
    而有合理性懷疑存在時，即無從為有罪之確信，此亦有最高法院四十年台上字第
    八十六號、七十六年台上字第四九八六號判例可資參照。按妨害兵役治罪條例第
    三條第五款之罪，須以行為人即受徵集之役齡男子主觀上有避免徵兵處理之意圖
    ，為其成立要件，此觀該條規定自明。
三、本件公訴人認被告涉犯上述妨害兵役治罪條例罪嫌，係以被告係役齡男子，於在
    學時期曾辦理儘後召集，則被告輟學後自無儘後召集之優待，立即面臨徵集問題
    ，此為被告自承知悉一旦輟學即面臨當兵問題甚明。而被告離去上開戶籍地後，
    並未留予戶長曾慶裕任何通報資料，亦據證人輔仁大學棒球隊副教練曾慶裕結證
    明確在卷，此外復有臺北縣八十八年第Ａ一八二八梯次陸軍常備兵徵集令、臺北
    縣新莊市八十八年妨害兵役案件調查表、臺北縣政府兵役局役男徵兵處理查單、
    被告戶籍謄本各乙份在卷可考等情，資為論據。惟訊據被告甲○○固供承於八十
    八年一月間，離開戶籍地之事實，然堅決否認係故意逃避兵役徵集，於原審及本
    院訊問時辯稱：伊原來是輔仁大學棒球隊的隊員，大四下學期輟學，時間是八十
    八年一、二月左右，伊有告知學弟（邱世傑）如果兵單有來要告訴伊，但伊忘了
    跟教練（曾慶裕）說，兵役科去找教練，教練也不知道伊住處，伊是在暑假期間
    交代學弟（邱世傑），因學長當兵時間一般都是在七、八、九月，伊以為兵單沒
    有那麼快來，伊認為學弟會常去教練那邊看，因為學長及學弟戶籍都在教練那邊
    ，常會去那邊信箱看，伊是因為家中經濟狀況不好才輟學去工作，伊輟學以後，
    四至六月間在伊姊夫（李平）之處作助手，伊姊夫在中和市○○街作貨運，暑假
    期間伊經學長明峰之介紹先在寶貝熊公司任職，後又在福隆海水浴場開快艇，
    伊輟學後到姊夫那裡，未遷移戶籍是因為戶口名簿被學長楊化龍拿去，一時找不
    到楊化龍，且姊夫那裡是租來的，伊那時沒有想到要遷移戶籍，嗣後伊有去找兵
    役科承辦人，只知道他叫做張先生，全名伊不知道。伊當時是去問他為何會妨害
    兵役，他告訴伊因為兵單送達不到伊。伊有將宜蘭家中電話及地址留給兵役科的
    承辦人（張學文）等語。
四、經查：證人即被告學弟邱世傑於原審訊問時證稱：我們（指伊與被告甲○○）相
    差三年級，有空就會在一起，交情不錯。因為我們都是原住民，比較熟，因為比
    賽的關係，我們所有球員戶籍都遷到教練租的地方，但實際上沒有球員住在那裡
    ，該址是教練租的地方，那時有其他學生在住，甲○○輟學後有打電話給伊，說
    如有兵單時，再通知他，被告是叫伊去教練租的地方看，如果有看到兵單，叫伊
    幫他保管，六月份時伊有過去看，沒有看到兵單等語（見原審卷第三十三頁至第
    三十六頁）；證人即被告姐夫李平於原審訊問時證稱：被告告訴伊學分不夠，被
    當掉了。被告的家境是滿清寒的，但大學有補助，去年大約有二、三個月的時間
    在伊那邊工作，大約是八十八年四月到六月之間，是當伊助手，當捆工，每月薪
    水大約一、二萬元左右，後來因為景氣差，伊也僱用不起被告了，半年之前伊才
    知道被告被起訴妨害兵役，後來伊有告知被告不要單獨遷移戶口，被告說是學校
    規定的等語（見原審卷第五十頁至第五十二頁）；證人即被告學長明峰於原審
    訊問時證稱：被告兵單到了，而被告不知道，那段時間是伊介紹被告到福隆那邊
    去打工，是福隆由台鳳附設的寶貝熊遊戲場，伊五月底就請被告過去看一下，正
    式工作是六月起，被告工作到八月止，我們付他兩個月的薪資，每月薪資大約兩
    萬多元。後來因為我們收入不佳，不足以支付被告的薪水，才未再僱被告，伊與
    被告本來沒什麼交情，被告來應徵，因為是輔大學弟，所以照應一下。被告離開
    以後，伊只知道被告堂姊的電話，被告本來有大哥大，但後來被告的大哥大掉了
    ，伊就聯絡不到被告，被告在當時有說到他有兵役問題，能做多久，被告沒有把
    握，被告也有告訴伊，他有去問兵單的事，這是伊當時僱用被告之前的事，因為
    伊也要知道能夠僱用被告多久，伊也有提醒被告要注意兵單等語（見原審卷第六
    十二頁至第六十三頁）證人即新莊市公所兵役科科員張學文於原審訊問時證稱：
    被告甲○○兵役徵集作業是伊辦理的，被告退學後，學校五月份通知宜蘭那邊，
    宜蘭縣南澳鄉公所因為被告戶籍已經遷到新莊，所以將公文轉給我們，我們就在
    五月底將徵集令送給里幹事去送，但送不到。所以我們另外又以雙掛號寄被告戶
    籍地，也寄不到。如果說役男有留下地址或電話給我們，我們也會依址送達或電
    話通知。八十八年八月初，我們有收到地檢署之起訴公文，被告曾打電話問伊說
    要如何處理？伊告訴被告說他可能是無心的，但是因為我們找不到他，所以依法
    處理，伊請被告到時跟法官說明，被告當時跟伊聯絡，有留下被告外公家及叔叔
    家之電話，以及被告中和市姊夫家之電話及地址，是被告主動留下。伊曾跟被告
    說不管案子了結與否，如再有兵役問題，需要聯絡到他，而被告也擔心我們再次
    找不到他等語。綜上各該證人所為證言，不難發現：被告係原住民，本為私立輔
    仁大學體育系學生及棒球隊球員，於輟學時雖已知悉自己即將面臨兵役問題，惟
    被告既有委請學弟邱世傑代為注意兵單（兵役通知），且於輟學期間覓謀正當工
    作，而非四處遊蕩，尤其又於應徵工作時明白告知聘僱單位之相關人員，凡此種
    種，實已足徵被告無逃避徵兵處理之意圖。雖被告於臺灣板橋地方法院檢察署偵
    查時經檢察官諭知始與新莊市公所兵役課承辦人張學文聯絡，惟以被告主動留予
    聯繫電話及住址，以免重蹈日後另有兵役通知時，又無法送達之情節以觀，尚難
    以被告非主動與新莊市公所兵役課承辦人張學文聯絡，即採為對被告不利之認定
    。公訴人徒以卷附臺北縣八十八年第Ａ一八二八梯次陸軍常備兵徵集令、臺北縣
    新莊市八十八年妨害兵役案件調查表、臺北縣政府兵役局役男徵兵處理查單、被
    告戶籍謄本等文件，以及「．．．．．被告離去其戶籍地後，並未留予戶長曾慶
    裕 (即其球隊教練）任何通報資料．．．．．」等情，即認被告涉有妨害兵役治
    罪條例之罪，顯有誤會。此外，復查無其他積極證據足認被告確有逃避兵役之不
    法意圖，揆諸前述規定及判例意旨，自屬不能證明被告犯罪。
五、原審以不能證明被告犯罪而為無罪之諭知，並無不合，檢察官上訴意旨猶執前詞
    指摘原判決不當，為無理由，應予駁回。
據上論斷，應依刑事訴訟法第三百六十八條，判決如主文。
本案經檢察官劉靜婉到庭執行職務。
中     華     民     國    八十九   年       五       月     三十一     日
                             臺灣高等法院刑事第十五庭
                                 審判長法  官  房  阿  生
                                       法  官  胡  泉 田
                                       法  官  雷  元  結
右正本證明與原本無異。
如不服本判決應於收受送達後十日內向本院提出上訴書狀，其未敘述上訴之理由者並
得於提起上訴後十日內向本院補提理由書（均須按他造當事人之人數附繕本）。
                                       書記官  梁  雅  華
中     華     民     國    八十九   年       六       月       一       日


司法院資訊處製作；財團法人民間司法改革基金會備份。
